【裁判字號】    97,重再,2
【裁判日期】    970229
【裁判案由】    確認法律關係存在等
【裁判全文】
臺灣高等法院民事判決                   97年度重再字第2號
再審  原告  皕盛開發股份有限公司
法定代理人  甲○○
再審  被告  交通部台灣鐵路管理局
法定代理人  乙○○
訴訟代理人  邱雅文律師
複  代理人  林明勳律師
上當事人間確認法律關係存在等事件，再審原告對於中華民國96
年11月13日本院96年度重上字第86號確定判決提起再審，本院於
97年2月14日辯論終結，判決如下：
    主  文
再審之訴駁回。
再審訴訟費用由再審原告負擔。
    事實及理由
一、再審原告經合法通知，未於言詞辯論期日到場，核無民事訴
    訟法第386條各款所列事由，爰依再審被告之聲請，由其一
    造辯論而為判決。
二、本院96年重上字第86號確認法律關係存在等事件於96年11月
    23日宣判，該判決於96年11月23日送達再審原告，有本院調
    閱該卷附送達證書可憑（見該卷(二)第54頁、第55頁）。則再
    審原告上訴第三審期間自送達判決之翌日起算，至96年12月
    13日即告屆滿，而再審原告延至96年12月14日始向本院提起
    第三審上訴，亦有該聲明上訴狀在卷可憑（附前揭卷），顯
    已逾20日不變期間，該判決已於96年12月13日確定。茲再審
    原告於97年1月10日對該判決提起本件再審之訴，應屬合法
    ，合先敘明。
三、再審原告主張：本院96年重上字第86號確認法律關係存在判
    決 (以下簡稱確定判決)，有下列適用法規顯有錯誤之情事
    ：
  (一)再審被告製作94年6月29日會議紀錄（以下簡稱系爭會議紀
    錄）記載之出席人乃再審原告之董事溫星樓，溫星樓並非再
    審原告之法定代表人，其僅係前去列席會議聽取意見後，負
    責轉達再審原告。故再審原告於原審起訴時，雖於起訴狀證
    物項下檢附該會議紀錄影本，但再審原告於第一審審理時即
    提出94年7月7日萬盛字第0706001號函否認該會議紀錄內容
    真正，且再審原告復於本院96年10月30日言詞辯論期日再次
    否認上開會議紀錄內容之真正，並聲請訊問溫星樓與再審被
    告之承辦人陳修平。然原確定判決並未就此私文書之真正為
    任何調查，即逕自以再審原告於第一審並未否認該會議紀錄
    之真正，且認定溫星樓曾參與該會議，而認系爭會議紀錄可
    得拘束再審原告，而據為判決駁回再審原告上訴之理由，顯
    已消極不適用民事訴訟法第357條、第358條第1項關於舉證
    責任分配法則，及公司法第208條第3項規定。
  (二)再審被告應於簽約後一個月內點交基地並設定地上權予再審
    原告，再審原告因而負有給付地上權權利金及地租之義務。
    然再審被告於簽約後，即尚未點交基地及設定地上權予再審
    原告前，先行拒絕自己所負之給付義務，並於93年12月31日
    起發函要求再審原告須同時繳交履約保證金新台幣（下同）
    50,000,000元及地上權權利金12,500,000元與地租，其催告
    並進而終止契約，顯不符合契約本旨。且再審被告始終拒絕
    辦理地上權設定，更無點交土地予再審原告，即無從計算地
    租之金額，再審原告無從給付租金。再審原告於94年7月7日
    發函請再審被告同意展延權利金及地租等費用繳交期限，再
    審原告願另行繳交逾期加繳金額及延展，並將於近日內辦理
    地上權設定事宜等語。已明確請求再審被告履行契約義務即
    設定地上權事宜，有同時履行抗辯規定之適用。原確定判決
    竟認定該函無行使同時履行抗辯之意思，即有所違誤。原確
    定判決理由四(三)中關於再審被告於94年8月8日以末繳交「履
    約保證金」、「地上權權利金」以及「地租」而終止契約之
    認定，違反民法第199第1項債之給付本旨以及民法第264 條
    第1項同時履行抗辯權之規定。
  (三)爰依民事訴訟法第496條第1項第1款規定，提起本件再審之
    訴，聲明：1.本院96年度重上字第86號確定判決廢棄。2.確
    認再審原告與再審被告所簽訂「萬華（東、西）車站大樓民
    間參與興建營運契約」之法律關係存在。
四、再審被告則以：再審原告於96年11月13日收受確定判決，未
    於20日不變期間提起上訴而告確定，再審原告知其主張之再
    審事由而於上訴主張之，即不符再審補充性之要件，不得提
    起再審之訴等語，資為抗辯。並聲明：再審之訴駁回。
五、再審原告主張原確定判決有前揭適用法規定顯有錯誤之情形
    ，惟為再審被告所否認，並以前揭情詞置辯。查：
  (一)按民事訴訟法第496條第1項第1款所謂適用法規顯有錯誤者
    ，係指就事實審確定之事實，判斷其法律上之效果，適用法
    規，顯有錯誤而言。若事實審確定之事實有錯誤或因確定事
    實其證據之取捨不當或判決有不備理由之情形，要皆與適用
    法規顯有錯誤有間，不得據為再審理由。
  (二)本件再審原告主張原確定判決有前揭適用法規顯有錯誤之情
    事。惟再審原告於本院前審即已否認系爭會議紀錄為真，且
    其已行使同時履行抗辯，再審被告催告其須一併繳交履約保
    證金、權利金、地租顯不符契約本旨，再審被告據以終止合
    約不合法云云，已經原確定判決依續於理由四(二)1.認：「上
    訴人 (按係指再審原告，下同）於起訴狀即陳明：其為完成
    本契約，願意繳納費用，雙方於94年6月29日上午10時，開
    會同意其於94年7月8日以前繳納等情，並提出該次會議紀錄
    為證（原審卷第6、67-69頁），嗣又自承會議紀錄寄交其審
    視，倘其未同意該次會議結論或認溫星樓無代表權，理應於
    收受會議紀錄後即時表示反對，豈會於訴訟中猶執為被上訴
    人（按係指再審被告，下同）同意延期繳納之證據，何況溫
    星樓於94年4月18日即代表上訴人研商系爭契約費用繳交及
    契約履行及違約處理事宜（見原審卷第126-127頁），並於
    94年6月24日出席被上訴人討論關於上訴人公司未依協議書
    、契約書約定繳交費用，應即辦理解約或再給予寬限期事項
    ，惟當日結論訂於同年月29日再協商，並請上訴人董事長務
    必到場說明後，再作決議。嗣於同年月29日，溫星樓仍代表
    上訴人出席，則上訴人嗣後否認授權溫星樓及同年月29日之
    會議紀錄，實不足取」。復於理由四(三)認定：「1.依系爭契
    約第12.1約定，履約保證金於簽約前即須繳足，而上訴人並
    未依約繳納積欠之5,000萬元履約保證金乙節，已如上述，
    且該履約保證金係用以確保上訴人履約責任，上訴人自有先
    為履行之義務，難認此部分與被上訴人設定地上權具有同時
    履行之對價關係。2.…依系爭契約第6章6.1（用地範圍及面
    積）、6.2（土地使用權）、6.3（交地時程及程序）約定，
    簽約後一個月內，兩造應簽訂地上權設定契約，被上訴人應
    於系爭契約簽訂後一個月內交付本案基地供上訴人使用依基
    地現況固應交付用地，惟被上訴人（按係上訴人之誤）對於
    繳交履約保證金先為給付義務猶未履行完畢，被上訴人縱拒
    絕交付用地及設定地上權，亦非無理；同理，依系爭契約第
    9章租金及權利金之第9.2.1（權利金）約定：上訴人應於契
    約簽訂後四年內，按「權利金報價單」（新台幣伍仟萬元）
    平均分四期（每期新台幣壹仟貳佰伍拾萬元）繳交權利金，
    除第一期於簽約後一個月內繳交，其餘三期自簽約後第二年
    起至第四年，於每年一月三十一日前繳交開發權利金，即上
    訴人於簽訂系爭契約後，應定期繳交定額權利金，上訴人既
    未繳交履約保證金，亦難以要求被上訴人履行訂約後之履行
    義務。何況，依上訴人94年7月7日行文被上訴人，僅表示請
    被上訴人同意展延權利金及租金等費用繳交期限，其願另行
    繳交逾期加繳金額及延展，並將於近日內辦理地上權設定事
    宜等語（見原審卷第170頁），亦無為同時履行抗辯之表示
    或要求被上訴人辦理設定地上權同時，上訴人願繳清所有費
    用」；判決理由四(四)認「…參諸94年6月29日協調會議紀錄
    ，上訴人係承諾於同年7月8日前先行繳交履約保證金，經被
    上訴人同意，而被上訴人於終止契約函中，亦提及上訴人未
    依上開會議承諾處理，即被上訴人係執上訴人未依約於94
    年7月8日繳交履約保證金，始為終止契約，上訴人所辯被上
    訴人終止契約顯非適法一節，自不足採。」並進而認定再審
    被告於94年8月8日行文終止兩造契約，應屬有據。是原確定
    判決就再審原告主張之前揭再審事由，已審酌全辯論意旨及
    調查證據之結果，詳為判斷並就再審原告抗辯前揭再審事由
    一一論駁，再審原告猶執陳詞據以提起本件再審之訴，僅是
    就原確定判決證據取捨不當為指摘而已，揆諸前開說明，再
    審原告據以提起本件再審，為無理由，應予駁回。
六、本件事證已明，兩造其餘攻擊防禦方法及未經援用之證據，
    經本院審酌後，核與本件之結論，不生影響，爰不一一贅述
    ，附此敘明。
七、據上論結，本件再審之訴為無理由，依民事訴訟法第78條、
    第505條、第385條第1項前段，判決如主文。
中    華    民    國    97    年    2     月    29    日
                    民事第十一庭
                        審判長法  官  鄭雅萍
                              法  官  詹文馨
                              法  官  蘇芹英
正本係照原本作成。
如不服本判決，應於收受送達後20日內向本院提出上訴書狀，其
未表明上訴理由者，應於提出上訴後20日內向本院補提理由書狀
（均須按他造當事人之人數附繕本）上訴時應提出委任律師或具
有律師資格之人之委任狀；委任有律師資格者，另應附具律師資
格證書及釋明委任人與受任人有民事訴訟法第466條之1第1項但
書或第2項（詳附註）所定關係之釋明文書影本。
中    華    民    國    97    年    2     月    29    日
                              書記官   林初枝
附註：
民事訴訟法第466條之1（第1項、第2項）：
對於第二審判決上訴，上訴人應委任律師為訴訟代理人。但上訴
人或其他法定代理人具有律師資格者，不在此限。
上訴人之配偶、三親等內之血親、二親等內之姻親，或上訴人為
法人、中央或地方機關時，其所屬專任人員具有律師資格並經法
院認為適當者，亦得為第三審訴訟代理人。


司法院資訊處製作；財團法人民間司法改革基金會備份。
